臺灣臺中地方法院刑事判決　　　　　　　95年度易字第3847號
公　訴　人　臺灣臺中地方法院檢察署檢察官
被　　　告　乙○○
上列被告因詐欺案件，經檢察官提起公訴（九十五年度偵字第一
九七六０號），被告於準備程序就被訴事實為有罪之陳述，本院
合議庭裁定由受命法官獨任進行簡式審判程序，並予判決如下：
    主    文
乙○○幫助意圖為自己不法之所有，以詐術使人將本人之物交付
，處拘役伍拾玖日，如易科罰金，以銀元佰元即新臺幣玖佰元
折算壹日。緩刑貳年。
    犯罪事實
一、乙○○前無不法犯罪前科紀錄，素行尚佳，其明知個人在金
    融機構帳戶之存摺及提款卡係供自己使用之重要理財工具，
    關係個人財產、信用之表徵，且可預見存摺、提款卡及其密
    碼如交予他人使用，而未加以闡明正常用途，極易被利用為
    與財產有關之犯罪工具，竟仍不顧他人可能遭受財產上損害
    之危險，而基於縱若其金融機構之帳戶被利用作為詐欺取財
    之用，亦不違背其本意之幫助犯意，先於民國九十五年六月
    二十三日及同年月二十七日某時，至臺中縣大里市○○街郵
    局（局號0000000號）為其先前在該郵局以本人名義
    所開立之帳號0000000號活期儲蓄存款帳戶辦理電話
    語音查詢服務及申請更換密碼。乙○○於前揭手續均辦妥後
    ，旋於九十五年六月二十七日之某時，在臺中縣大里市之某
    不詳地點，將上開帳戶之存摺、晶片金融卡及密碼資料均交
    付予真實姓名、年籍均不詳之成年男子。該名成年男子取得
    乙○○所提供之前揭郵局帳戶資料後，即與共組詐欺集團之
    其他成員，共同基於意圖為自己不法所有之犯意聯絡，於九
    十五年六月三十日上午十時二十分許，僭充係郵局人員，撥
    打電話向高雄市楠梓區之丙○○佯稱：銀行信用卡之消費欠
    款未繳，可幫忙代辦云云，使丙○○不疑有詐而陷於錯誤，
    於當日十二時及十三時許，陸續依對方指示，至高雄市楠梓
    區之右昌郵局，以無摺存款之方式，將所有之新臺幣（下同
    ）二十萬元與十二萬元均存入乙○○所開設之上開郵局帳戶
    內，未幾，即由前述詐欺集團成員持乙○○所提供之晶片金
    融卡與密碼資料，將丙○○遭詐騙所匯入之款項二十萬元與
    十二萬元均提領一空。嗣因丙○○發覺有異，乃知受騙而報
    警處理，始由員警進而查悉上情。
二、案經丙○○訴由臺中縣警察局霧峰分局報請臺灣臺中地方法
    院檢察署檢察官偵查起訴。
    理    由
一、訊據被告乙○○坦認確有於上揭時地，將前開其所開立臺中
    縣大里市○○街郵局帳戶之存摺、金融卡及密碼資料，均提
    供予真實姓名、年籍均不詳之成年男子所屬詐欺集團成員使
    用之事實，且該成年男子所屬詐欺集團成員所為之前述詐欺
    犯行，亦據被害人丙○○於警詢中均指述綦詳（見警卷第七
    頁至第九頁），並有被害人存款後所留存之收執聯二張、被
    告所設立上開郵局帳戶之郵政存簿儲金立帳申請書、郵政存
    簿儲金儲戶申請變更帳戶事項申請書、客戶歷史交易清單等
    文件（均影本）在卷可參（見警卷第一六頁至第二一頁）。
    又按刑法上之故意，分直接故意（確定故意）與間接故意（
    不確定故意），「行為人對於構成犯罪之事實，明知並有意
    使其發生者」為直接故意，「行為人對於構成犯罪之事實，
    預見其發生而其發生並不違背其本意者」為間接故意；一般
    人至銀行開設帳戶並非難事，如非洗錢、犯罪等不法目的，
    依常情並無捨棄自己帳戶而迂迴收受他人帳戶使用之理，是
    被告對於該不詳姓名成年男子所屬詐欺集團成員可能將其帳
    戶資料用來作為詐欺等非法用途上，應有所預見，且不違背
    其本意，其竟仍提供帳戶資料予該名成年男子所屬詐欺集團
    成員使用，足見該名成年男子所屬詐欺集團成員將被告帳戶
    資料用來作為詐欺取財之用，為被告所容認及允許。另查銀
    行帳戶可供款項之存匯、提領，係一般人均可輕易申請開設
    ，並無任何資格條件之限制，且金融存款帳戶，事關存戶個
    人財產權益之保障，其與存戶印鑑章、提款卡結合，專屬性
    、私密性更形提高；除非本人或與本人具密切關係之人，難
    認有何理由可自由流通使用該存摺、印章；一般人亦均有應
    妥為保管存摺及提款卡，以防止存摺及提款卡被他人冒用之
    認識，縱有特殊情況偶有將存摺、提款卡交付他人之需，亦
    必深入瞭解其用途後始行提供使用，實乃吾人日常生活經驗
    與事理；且存摺、印章及提款卡等有關個人財產、身分之物
    品，如淪落不明人士手中，極易被利用為與財產犯罪有關之
    犯罪工具；而與他人於身分上不具密切關係之人，竟要求他
    人提供帳戶資料以為使用，此等行為，客觀上已屬可疑，且
    顯係供為某非正當資金進出使用，而隱瞞其流程及行為人身
    分曝光之不法意圖亦可預見；若此之社會現實，恆係一般人
    本於日常生活經驗即可體察，本件被告對此自亦難諉為不知
    ，是被告提供其所開設前揭郵局帳戶資料時，應有幫助他人
    犯詐欺取財罪之不確定故意，堪可認定。綜此，本件事證至
    臻明確，被告幫助詐欺犯行洵堪認定。
二、查前開真實姓名、年籍均不詳之成年男子所屬詐欺集團成員
    ，基於意圖為自己不法所有之犯意聯絡，以上述之方式撥打
    電話予被害人丙○○行騙，並致使被害人陷於錯誤，因而交
    付本人之財物，則該名成年男子所屬詐欺集團成員所為，應
    係犯刑法第三百三十九條第一項之詐欺取財罪（被告乙○○
    行為後，刑法及刑法施行法業於九十四年二月二日經總統以
    華總一義字第０九四０００一四九０一號令修正公布，並於
    九十五年七月一日施行。按行為後法律有變更者，適用行為
    時之法律，但行為後之法律有利於行為人者，適用最有利於
    行為人之法律，現行刑法第二條第一項定有明文。此條規定
    乃與刑法第一條罪刑法定主義契合，而貫徹法律禁止溯及既
    往原則，係規範行為後法律變更所生新舊法律比較適用之準
    據法，是刑法第二條本身雖經修正，但刑法第二條既屬適用
    法律之準據法，本身尚無比較新舊法之問題，應一律適用裁
    判時之現行刑法第二條規定以決定適用之刑罰法律，先予辨
    明。又刑法第三百三十九條第一項之詐欺取財罪，法定刑得
    科或併科銀元一千元以下罰金，據修正後刑法施行法增訂第
    一條之一：「中華民國九十四年一月七日刑法修正施行後，
    刑法分則編所定罰金之貨幣單位為新臺幣。九十四年一月七
    日刑法修正時，刑法分則編未修正之條文定有罰金者，自九
    十四年一月七日刑法修正施行後，就其所定數額提高為三十
    倍。但七十二年六月二十六日至九十四年一月七日新增或修
    正之條文，就其所定數額提高為三倍」及刑法第三十三條第
    五款修正為：「主刑之種類如下：五、罰金：新臺幣一千元
    以上，以百元計算之」等規定，是依修正後之法律，刑法第
    三百三十九條第一項之詐欺取財罪所得科或併科處之罰金刑
    最高為新臺幣三萬元（一千元三十）、最低為新臺幣一千
    元；然依被告行為時之刑罰法律，即罰金罰鍰提高標準條例
    第一條前段規定之提高倍數十倍及刑法第三十三條第五款規
    定之罰金最低額一元計算，該罪之罰金刑最高為銀元一萬元
    ，最低額為銀元一元，若依現行法規所定貨幣單位折算新臺
    幣條例第二條之規定換算為新臺幣，最高額雖與新法同為新
    臺幣三萬元，然最低額僅為新臺幣三元。因此，比較上述修
    正前、後之刑罰法律，自應以被告行為時關於科或併科處罰
    金刑之法律較有利於被告）。而被告提供其所開設前揭郵局
    帳戶之存摺、晶片提款卡及密碼資料予不詳姓名成年男子所
    屬詐欺集團成員，以為詐欺取財所用，係基於幫助他人詐欺
    取財之不確定故意，且所為屬詐欺取財罪構成要件以外之行
    為，核其所為則係犯刑法第三十條第一項、第三百三十九條
    第一項之幫助詐欺取財罪。被告幫助該不詳姓名之成年男子
    所屬詐欺集團成員犯詐欺取財罪，為幫助犯，應依刑法第三
    十條第二項之規定減輕其刑（九十五年七月一日施行之刑法
    第三十條幫助犯規定，與原刑法第三十條之相較，僅作文字
    上之修正，非刑法第二條所指之「法律變更」，無比較適用
    之問題，應依一般法律適用原則，逕行援用裁判時法，最高
    法院九十五年刑議字第六號、九十五年度台上字第六０一六
    號判決參照）。
三、爰審酌被告乙○○之素行，其明知其所提供之帳戶資料將有
    可能遭人供作詐欺取財之工具，竟執意將其所有之帳戶資料
    提供予不法份子使用，非惟幫助詐騙者遂行詐財目的，同時
    使詐欺者得以隱匿其真實身分，減少遭查獲之風險，愈使其
    肆無忌憚，助長犯罪之猖獗，破壞社會秩序甚鉅，且本件被
    害人丙○○因遭詐騙而匯入被告所開設前述帳戶內之金額高
    達三十二萬元，惟衡酌被告於本件僅提供帳戶存摺、提款卡
    及密碼資料予不法犯罪集團成員使用，並非犯罪集團之核心
    分子，且其於犯後終能坦認犯行，尚見其悔悟之意，犯罪後
    態度良好等一切情狀，量處如主文所示之刑，並依修正前刑
    法第四十一條第一項前段及修正前罰金罰鍰提高標準條例第
    二條之規定，諭知易科罰金之折算標準〔按涉及法院裁量權
    行使者，需於裁量權行使時，方有比較適用之問題，如易科
    罰金、易服勞役、緩刑、保安處分之宣告。故就一般綜合罪
    刑之結果而為比較，以決定罪刑之適用時，不需就易科罰金
    等列為比較，必迨已決定為緩刑、保安處分之宣告，或所處
    之刑得易科罰金或易服勞役時，始就各該緩刑、易科罰金等
    部分決定其適用標準。本件被告犯罪時之刑法第四十一條係
    規定「犯最重本刑為五年以下有期徒刑以下之刑之罪，而受
    六月以下有期徒刑或拘役之宣告，因身體、教育、職業、家
    庭之關係或其他正當由，執行顯有困難者，得以一元以上三
    元以下（按：業經修正前罰金鍰提高標準條例第二條提高一
    百倍）折算一日，易科罰金。但確因不執行所宣告之刑，難
    收矯正之效或難以維持法秩序者，不在此限。」；嗣於九十
    四年二月二日經修正公布，並於九十五年七月一日施行，新
    刑法第四十一條修正為「犯最重本刑為五年以下有期徒刑以
    下之刑之罪，而受六個月以下有期徒刑或拘役之宣告者，得
    以新臺幣一千元、二千元或三千元折算一日，易科罰金。但
    確因不執行所宣告之刑，難收矯正之效，或難以維持法秩序
    者，不在此限。」，上開法律既有變更，經比較行為時法及
    裁判時法後，以行為時之修正前刑法關於易科罰金之規定對
    被告較為有利，依刑法第二條第一項前段之規定，自應適用
    修正前刑法第四十一條第一項前段規定，就對被告所處拘役
    刑諭知易科罰金之折算標準，且無庸與前開之新舊刑法規定
    為綜合之比較〕。末查，被告前未曾因故意犯罪受有期徒刑
    以上刑之宣告，有其臺灣高等法院被告前案紀錄表在卷可憑
    ，其因一時失慮，致為本件犯行，犯後已供認犯罪無隱，被
    告經此偵審程序與科刑之教訓，當能知所警惕而信無再犯之
    虞，本院因認對其所宣告之刑，應以暫不執行為適當，爰併
    諭知被告緩刑二年，以勵自新（緩刑規定應無新舊法比較問
    題，刑法第二條第一項所能處理之問題，僅限於行為可罰性
    的法律規範變更適用關係，緩刑規定此種刑之宣告規範發生
    變更時，其適用關係必須是以裁判時之法律為準，最高法院
    九十五年度第八次刑事庭會議決議參照）。
四、至被告乙○○所提供予該真實姓名、年籍均不詳成年男子之
    前開郵局帳戶之存摺、晶片提款卡，雖係被告所有並供違犯
    本件幫助詐欺取財犯罪所用之物，但既未據扣案，又無證據
    證明該等物件仍屬存在，為免滋生日後執行困難，爰不併予
    諭知沒收。另被告本件犯罪之型態為幫助他人詐欺取財，因
    詐欺取財之正犯是否屬於共同正犯，與被告應成立之罪名、
    刑責均無涉，為免累贅，爰不於主文欄諭知被告幫助「共同
    」詐欺取財，均附此敘明。
據上論斷，依刑事訴訟法第二百七十三條之一第一項、第二百九
十九條第一項前段，刑法第二條第一項前段、第三十條第一項前
段、第二項、第三百三十九條第一項、第七十四條第一項第一款
，修正前刑法第四十一條第一項前段，罰金罰鍰提高標準條例第
一條前段，修正前罰金罰鍰提高標準條例第二條，現行法規所定
貨幣單位折算新臺幣條例第二條，判決如主文。
本案經檢察官甲○○到庭執行職務。
中　　華　　民　　國　　96　　年　　1 　　月　　11　　日
                  刑事第一庭  法  官  陳思成
上正本證明與原本無異。
如不服本判決，應於送達後十日內向本院提出上訴狀（須附繕本
），上訴於臺灣高等法院臺中分院。
                              書記官  王嘉麒
中　　華　　民　　國　　96　　年　　1 　　月　　11　　日
附錄論罪科刑法條
刑法第三百三十九條第一項
意圖為自己或第三人不法之所有，以詐術使人將本人或第三人之
物交付者，處五年以下有期徒刑、拘役或科或併科一千元以下罰
金。
